【裁判字號】    89,交上易,197
【裁判日期】    890607
【裁判案由】    業務過失傷害
【裁判全文】
臺灣高等法院高雄分院刑事判決                  八十九年度交上易字第一九七號
    上  訴  人
    即  被  告  丁○○
右上訴人因業務過失傷害案件，不服臺灣高雄地方法院八十八年度交易字第五六六號
中華民國八十九年六月七日第一審判決（起訴案號：臺灣高雄地方法院檢察署八十八
年度偵字第八九○八號），提起上訴，本院判決如左：
    主  文
原判決撤銷。
丁○○因過失傷害人，處有期徒刑月，如易科罰金，以佰元折算壹日。
    事  實
一、丁○○考領有普通小型車駕駛執照，於民國八十八年一月二十五日下午五時四十
    分許，駕駛車牌號碼ＶＪ─七九二一號自用小客貨車，沿高雄縣路竹鄉○○路由
    南往北（下城往新園）方向行駛，途經新生路一○○號前，本應注意汽車超越前
    行車時，須先按鳴喇叭二單響或變換燈光一次，並於前行車減速靠邊或以手勢或
    以亮右方向燈，表示允讓後，後行車始得超越，超越時應顯示左方向燈，並於前
    車左側保持半公尺以上之間隔超過，行至安全距離後，再顯示右方向燈駛入原行
    路線，且依當時天候晴朗，日間自然光線，柏油路面平直乾燥無缺陷，劃分快、
    慢車道，道路無障礙物，視距良好，又依其智識、能力亦無不能注意之情事，適
    有同向在前乙○○未考領任何駕駛執照騎乘車牌號碼ＪＴＸ─四八九號重型機車
    ，其後附載其妻丙○○○（未戴安全帽）及黃色塑膠籃，丁○○欲超越前行之乙○○重型機車時，疏未注意待乙○○騎乘之機車減速靠邊表示允讓，即貿然超車
    ，復未於超越前行車時，應於前車左側保持半公尺以上之安全間隔超過，致其自
    用小客貨車右側與乙○○重型機車其後附載之黃色塑膠籃左側發生擦碰撞，乙○○及丙○○○即因重心不穩而隨機車倒地，乙○○因此受有頭部外傷併腦震盪、
    左肩胛骨骨折、左胸第二至第七肋骨骨折、右胸第二肋骨骨折等傷害；丙○○○
    因此受有頭部外傷、臉部挫傷、瘀腫、腦震盪等傷害。丁○○於肇事後，雖報案
    並留在事故現場救助，但否認其為肇事者。
二、案經被害人乙○○、丙○○○訴請臺灣高雄地方法院檢察署檢察官偵查起訴。
    理  由
一、訊據上訴人即被告固供承於右揭時地行經肇事地點，惟矢口否認有何過失犯行，
    辯稱︰伊本來有注意告訴人二人在前方騎乘機車，伊有按喇叭警示，因告訴人之
    機車在快車道上行駛，為閃避告訴人之機車，伊還將自用小客貨車駛入來車道後
    超車，超車後伊聽到機車倒地聲，基於人道停車援助並報警處理，並非伊擦撞告
    訴人之機車，是告訴人自行摔倒，自用小客貨車右前翼子板之痕跡不是擦痕，是
    土痕云云。
二、經查，被告於右揭時地駕駛自用小客貨車，超越同向在前告訴人乙○○所騎乘重
    型機車，其後附載其妻丙○○○及黃色塑膠籃，被告疏未注意保持半公尺以上之
    安全間隔，其自用小客貨車右側擦撞告訴人乙○○重型機車其後附載之黃色塑膠
    籃左側倒地，致乙○○及丙○○○受傷之事實，業據告訴人乙○○、丙○○○於
    偵查、原審及本院指訴綦詳，並經證人即事故處理員警洪昇永於原審審理中到庭
    結證稱︰「（你到現場時有無對肇事車輛比對？），對肇事車輛有拍照片存證，
    被告自用小客貨車右前葉子板之痕跡為擦痕。」等語（見原審卷第一四頁反面）
    ，證人洪昇永為到埸處理事故警員，與雙方素不相識，自無偏袒一方之理，所為
    證言自堪採信。並有高雄縣警察局道路交通事故調查報告表一份、事故現場圖及
    現場照片十幀，參以被告自承：「告訴人所騎機車在我前面，我按喇叭要超車，
    他們沒有聽到，我特地閃到對向車道，超過後聽到告訴人機車倒地的聲音，我下
    車幫忙，當時沒有其他車輛經過。」（見本院八十九年十月二十日訊問筆錄），
    足見被告超車時，並未待告訴人之機車減速靠邊表示允讓，即貿然超車，始有侵
    入對向車道超車情形；而被告超車後，告訴人即行倒地，當時並無其他車輛經過
    ，益見係被告超越告訴人機車車時，未保持半公尺以上之安全間隔，致擦撞告訴
    人機車倒地無訛；雖被告辯稱：告訴人乙○○或稱撞到左邊方向燈，或稱撞到機
    車手把，而告訴人丙○○○則稱撞到機車附載之黃色塑膠籃，前後指訴不一，且
    自用小客貨車右前葉子板之痕跡是土痕，非擦痕云云；惟告訴人乙○○係自後遭
    被告自小客貨車瞬間輕微擦撞隨即倒地，自難辨別被告小客貨車與告訴人之機車
    何處發生擦撞，自應以坐於後座其背緊貼於塑膠籃之告訴人丙○○○所稱，撞到
    機車附載之黃色塑膠籃，較為可採。又被告小客貨車超車時擦撞告訴人機車附載
    之黃色塑膠籃，因塑膠籃以橡皮帶綑綁，具彈性，因此二車擦撞時無明顯感覺及
    擦痕，尚不得以告訴人乙○○所述被告小客貨車擦撞其機車部位不一及被告小客
    貨車無明顯擦痕，而為被告有利之認定。再者，告訴人乙○○、丙○○○因本件
    道路交通事故，乙○○因此受有頭部外傷併腦震盪、左肩胛骨骨折、左胸第二至
    第七肋骨骨折、右胸第二肋骨骨折等傷害；丙○○○因此受有頭部外傷、臉部挫
    傷、瘀腫、腦震盪等傷害，亦有高雄縣路竹鄉○○路六二七號高新醫院醫師林澄
    潭出具之診斷證明書各乙紙在卷可資佐證。
三、按汽車超越前行車時，須先按鳴喇叭二單響或變換燈光一次，並於前行車減速靠
    邊或以手勢或以亮右方向燈，表示允讓後，後行車始得超越，超越時應顯示左方
    向燈，並於前車左側保持半公尺以上之間隔超過，行至安全距離後，再顯示右方
    向燈駛入原行路線，道路交通安全規則第一百零一條第三款、第四款、第五款分
    別定有明文。此為一般駕駛人應注意並能注意之事項，且依當時天候晴朗，日間
    自然光線，柏油路面平直乾燥無缺陷，有劃分快、慢車道，道路無障礙物，視距
    良好，有前開道路交通事故調查報告表在卷可稽，又依被告之智識、能力亦無不
    能注意之情事，被告欲超越前行之告訴人機車時，疏未注意前揭規定之義務，致
    肇事使告訴人乙○○、丙○○○受傷，其有過失，已經顯明，而本件道路交通事
    故經送臺灣省高屏澎區車輛行車事故鑑定委員會鑑定肇事原因，亦認定被告「駕
    駛小客貨車超越未保持安全間隔為肇事原因」，有該會八十八年六月三十日高屏
    澎鑑字第○九○六號鑑定意見書附卷足考（偵查卷第二九頁以下）。告訴人乙○○、丙○○○所受傷害與被告之過失行為間並有相當因果關係，被告自應負過失
    傷害罪責。告訴人丙○○○乘坐機車未戴安全帽，對於其因本件道路交通事故而
    受有頭部外傷、腦震盪等傷害及其傷害範圍之擴大亦有過失；至告訴人乙○○未
    考領重型機車駕照，為無照駕駛，固違反道路交通處罰條例第二十一條第一項第
    一款之規定，惟本件車禍之發生係肇因於被告超車未保持安全間隔，告訴人之重
    型機車既係依遵行之方向直行，又查別無其他疏於注意之違規情節，自不能徒憑
    其無照駕駛，遽認告訴人乙○○就本件車禍之發生亦有過失。本件事證已臻明確
    ，被告犯行堪以認定，應予依法論科。
四、被告丁○○駕車因過失肇事致告訴人二人受傷之行為，核其所為，係犯刑法第二
    百八十四條第一項前段之普通過失傷害罪。公訴人認被告係犯刑法第二百八十四
    條第二項前段之業務過失傷害罪嫌；無非以被告經營蛋類生意，平時以自小客車
    運送貨物，為從事駕駛業務之人，並有被告肇事時交付告訴人之名片一張為論據
    ；惟被告肇事時係在大豪模具企業社擔任車床機工職務，因母親不識字，為販賣
    蛋類生意便利，才以被告名義印製名片等情，此據被告供明在卷，並有大豪模具
    企業社服務證明書（原審卷第一七頁）；且卷附名片係被告在醫院交付與告訴人
    之子，而該紙名片背面尚有記載「0000000」為大豪模具企業社之電話，
    益見被告當時確在大豪模具企業社擔任車床機工，並非以小客貨車載運販賣蛋類
    為業務。是公訴人起訴法條，尚有未洽，應予變更。被告以一過失行為，侵害告
    訴人乙○○、丙○○○之身體、健康等二法益，為想像競合犯，應依刑法第五十
    五條之規定，從一重之普通過失傷害罪處斷。
五、原審據以論處被告罪刑，固非無見，惟查：刑法第六十二條所謂自首，係以犯人
    在犯罪未發覺前，向該管公務員自承犯罪，而受法律之裁判為要件。查被告雖向
    警察派出所報案，惟其係向警供稱告訴人自行摔倒，並否認其為肇事者，此據證
    人即事故處理員警洪昇永於原審審理中到庭結證明確，則被告並未自承犯罪而受
    裁判甚明，顯與自首之要件不合。原判決以被告自首，減輕其刑，尚有未洽。又
  告訴人乙○○未考領重型機車駕照，固違反道路交通處罰條例第二十一條第一項
    第一款之規定，惟本件車禍之發生係肇因於被告超車未保持安全間隔，告訴人之
    重型機車既係依遵行之方向直行，又查別無其他疏於注意之違規情節，自不能徒
    憑其無照駕駛，遽認告訴人乙○○就本件車禍之發生亦有過失，原判決認告訴人
    乙○○無照駕駛重型機車，與有過失，亦有未合。被告上訴意旨否認犯罪，雖為
    無理由；惟原判決既有可議，自應由本院將原判決撤銷。爰審酌被告之過失程度
    ，告訴人受傷之傷勢，所生之危害，告訴人丙○○○對於其所受傷害範圍之擴大
    亦有過失，及被告迄今尚未與告訴人等達成和解，暨被告於肇事後，留在事故現
    場協助救助，犯後態度尚稱良好及等一切情狀，仍量處原審所處有期徒刑參月，
    並諭知如易科罰金以三百元折算一日之折算標準。
據上論結，應依刑事訴訟法第三百六十九條第一項前段、第三百六十四條、第二百九
十九條第一項前段、第三百條，刑法第二百八十四條第一項前段、第五十五條、第四
十一條，罰金罰鍰提高標準條例第一條前段、第二條，判決如主文。
本案經檢察官劉翼謀到庭執行職務。
中      華      民      國    八十九    年   十一     月    十四      日
                              臺灣高等法院高雄分院刑事第一庭
                                  審判長法官  翁慶珍
                                        法官  李春昌
                                        法官  周賢銳
右甲本證明與原本無異。
不得上訴。
                                      書記官  黃琳群
中    華    民    國     八十九     年      十一      月    十  六      日
附錄：本判決論罪科刑法條：
刑法二百八十四條第一項前段
    因過失傷害人者，處六月以下有期徒刑、拘役或五百元以下罰金。
                                                                        Ｆ


司法院資訊處製作；財團法人民間司法改革基金會備份。
